【裁判字號】    89,家訴,55
【裁判日期】    891129
【裁判案由】    清償債務
【裁判全文】
臺灣臺北地方法院民事判決  八十九年度家訴字第五五號
    原      告    乙○○
    訴訟代理人    徐偉峰律師
    複  代理人    陳明昌律師
    送達代收人    陳明昌律師
    被      告    甲○○
    訴訟代理人    洪瑞燦律師
右當事人間清償債務事件，本院判決如左：
    主    文
被告應給付原告新台幣參拾陸萬壹仟參佰陸拾玖元，及自民國八十九年五月十七日起
至清償日止，按週年利率百分之五計算之利息。
原告其餘之訴駁回。
訴訟費用由被告負擔二分之一，餘由原告負擔。
本判決第一項於原告以新台幣拾貳萬元供擔保後，得假執行。但被告如於假執行程序
實施前，以新台幣參拾陸萬壹仟參佰陸拾玖元為原告預供擔保，得免為假執行。
原告其餘假執行之聲請駁回。
    事    實
甲、原告方面：
  一、聲明：被告應給付原告新台幣（下同）七十六萬三千九百五十八元，及自訴狀
      繕本送達翌日起至清償日止，按年息百分之五計算之利息，並願供擔保聲請宣
      告假執行。
  二、陳述：
    （一）緣於民國八十八年一月十四日兩造之父親林賜福仙逝，原告支出購買先父
          大壽、墓園土地及墓園工程費、永久維護管理費用及其他喪葬費用共計五
          百三十四萬九千八百五十一元。而先父之遺產已依被告之要求按應繼分比
          例登記於被告名下，被告繼承應繼分為一ＯＯＯＯ分之一四二八。
    （二）按民法第一千一百五十三條第一項規定：「繼承人對於被繼承人之債務，
          負連帶責任。」同條第二項規定：「繼承人相互間對於被繼承人之債務，
          除另有約定外，按其應繼分比例負擔之。」查前開喪葬費用應屬被繼承人
          所負擔之債務，是被告就喪葬費用應負擔一ＯＯＯＯ分之一四二八，而原
          告業已支出該費用，自得向被告請求其應支付之分擔額七十六萬三千九百
          五十八元。被告既按應繼分取得遺產，自應依法按應繼分負擔債務，故被
          告自應負擔前開費用。
    （三）對被告抗辯所為之陳述：按為父親處理治喪事宜及支付相關費用乃屬天經
          地義，為人子女應盡之孝道，原告於哀慟之餘尚須處理大小瑣碎煩雜之事
          ，又豈能預知將來會與被告涉訟而事先索取全部支出之單據？再者喪葬費
          用當應由被繼承人之遺產支付，而本件被繼承人所遺留之財產均為不動產
          等不易變現之物，並未留有現金，遂由原告自掏腰包支付上開費用，此點
          可由墓地買賣合約書、棺木、墓園工程費、管理費等費用單據均係原告署
          名即可証明上開費用均由原告支付，被告辯稱上開費用並非全由原告支付
          ，洵無可採；喪葬費用應屬遺產所應支出，當屬遺產所負擔之債務，自應
          由各繼承人按其應繼分負擔；又被告已於庭訊中多次表示願分擔費用，僅
          係數額多寡尚有疑義，被告僅就代書費及其他喪葬費用有所爭執，然原告
          已於購買墓園時一併支付代書費，而其他喪葬費用被告已承認原告如附表
          （一）所示之第一、二、七、十七項，其餘項目原告均已請求負責承辦之
          親友簽名作成表格呈報法院。被告既已取得兩造之父親林賜福之遺產，其
          分擔墓園興建費用當屬天經地義之事。依民間習俗，宗祧繼承之責任當屬
          男嗣之職責，且當初辦理繼承及殯葬事宜均由原告及胞弟林世宗處理，被
          告並未盡任何心力，徨論分擔費用，墓地產權依習俗登記為原告、林世宗
          及長孫林聖鴻三人共有，墓碑上亦僅三人留名，且建立墓園係為祭祀祖先
          表達對先父之敬意及孝心及傳遞香火，並無任何利益可言，被告要求取得
          持分產權，於情理難容，原告實難應允。墓園土地價額部分應可扣除。
  三、證據：提出明細表、墓地買賣合約書、收款記要、墓園工程委建合約書、金寶
      山墓園管理辦法、林賜福先生喪葬費用明細表、台北市建物登記謄本、土地登
      記謄本等各乙份為證。
乙、被告方面：
  一、聲明：原告之訴駁回，如受不利之判決，願供擔保請免為假執行。
  二、陳述：
    （一）原告起訴請求被告應給付分擔之喪葬費用，其請求缺乏法律依據，其所述
          事實亦不實在，因：
    １、原告訴請被告給付應分擔之喪葬費用，係以民法第一千一百五十三條為依據
        ，主張該費用為兩造被繼承人林賜福之債務，被告應依比例負擔之；惟喪葬
        費用係人往生後遺族所支出之費用，而民法一千一百五十三條所指之債務，
        係指被繼承人生前所負之債務，兩者顯然不同，而原告以此請求，顯然於法
        無據。
    ２、喪葬費用習慣上雖由遺族支出，但法律上並未強制繼承人負擔，故被告依法
        並無負擔之義務，但被告基於對亡父之孝思，在合情合理之範圍內仍願支付
        ，但其請求除無法律上之理由外，亦乏實據，以下特詳述說明之；（１）原
        告主張喪葬費用五、三四九、八五一元全數由其支付，並非事實，因上述金
        額中含大壽、墓園士地、墓園工程費、永久維護管理費、代書費及其他喪葬
        費用共六筆，但大壽及墓園士地由原告﹝次子﹞及訴外人林世宗、﹝三子﹞
        林聖鴻﹝長孫﹞共同支付，而墓園工程費及永久維護管理費由訴外人吳環﹝
        配偶﹞單獨支付，而代書費依常理與土地價款同時支付，故應為原告與林世
        宗、林聖鴻共同支付，故原告稱全部金額由其支付，顯非事實。
      （２）原告在八十八年十一月三十日又再度發函被告表示強調「先父大壽、墓
            園士地及工程費用由兒子立石，配偶盡心乃乃世代流傳，鄉里共識，並
            符鄉里共識，並符情親理倫規範，不勞費心、、、。」，顯然亦認被告
            毋庸支付。
      （３）再者，其他喪葬費用既無證據，則是否事實，由何人支出，亦無從得知
            。
    （二）原告在今年八月三十日提出之陳報狀稱「、、、墓地產權依習俗登記原告
          、林世宗、及長孫林聖鴻三人共有，、、、被告要求取得持分產權，於情
          於理難容，原告實難應允。、、、」，其所稱習俗是否得當暫且不論，但
          原告現既依法訴請被告依比例負擔墓地等費用，又豈能以習俗為由，拒絕
          被告持有墓地產權﹖況依習俗，出嫁女兒僅負擔牲禮、陣頭等費用，被告
          亦已依習俗負擔，為原告所自承，則原告又依何種習俗要求被告就全數費
          用平均負擔﹖又習俗上喪葬費用應如何支出，應尊重全體遺族之意見，並
          將所支出之費用扣除收進之奠儀後，若有不足，在平均分擔或依原協議負
          擔，但今原告對被告之要求及奠儀部分不置一辭，反一再以習俗為由，否
          認被告得持有墓地產權，其標準不一，又如何能稱之為兼顧情理。
    （三）原告在八十九年九月二十六日所提準備書狀仍堅稱全部費用由其支出，並
          以墓地買賣合約書、棺木、墓園工程費、管理費等費用單據均係其署名為
          證，並稱被告本人對四十七萬九千八百六十九元已認諾等等，惟查：
        １、按林賜福往生後，原告及訴外人林世宗即以被告為出嫁之女兒，不願被
            告插手喪葬事宜，但被告仍依習俗負擔牲禮、陣頭等費用，但事後原告
            等人因被告堅持依法律規定之應繼分比例繼承遺產，而非如被告其他姊
            妹一樣減少分配之比例，使原告等人可超額分配，致原告等人對被告心
            生不滿，明知被告健康不佳，故意與林世宗分別對被告起訴，意圖造成
            被告之困擾。
        ２、原告所提費用明細表中，簽名之人竟有原告之配偶謝智怡及其他非從事
            喪葬業務之原告友人簽名，故其真實性令人存疑。
        ３、又原告稱被告於八十九年七月十七日答辯狀所附之費用比較表已表明願
            分擔四十七萬九千八百六十九元，應視為就該範圍內已為認諾之表示；
            惟所謂認諾係指被告對於原告依訴之聲明所為關於某法律關係之請求，
            向法院承認者而言，其承認須於言辭辯論時為之，始生訴訟法上之效力
            ，今該附表（一）係包含墓地產權後之「合理」金額，至多只能視為和
            解之讓步，今被告已表示拒絕交付墓地產權，即無適用之餘地，況被告
            於八十九年七月十七日審理時已表明「、、、喪葬費用不是父親的債務
            ，原告所引用法條錯誤、、、」，並於先後兩訴狀中一再請求駁回原告
            之訴，否認由原告支付喪葬費用等等，故殊無適用認諾之餘地。
  三、證據：提出林賜福先生喪葬費用比較表、繼承先父遺產權利與義務承攤費用暨
      明細等各乙份為證。
    理    由
一、本件原告主張：
    （一）緣於民國八十八年一月十四日兩造之父親林賜福仙逝，原告支出購買先父
          大壽、墓園土地及墓園工程費、永久維護管理費用及其他喪葬費用共計五
          百三十四萬九千八百五十一元。而先父之遺產已依被告之要求按應繼分比
          例登記於被告名下，被告繼承應繼分為一ＯＯＯＯ分之一四二八。
    （二）按民法第一千一百五十三條第一項規定：「繼承人對於被繼承人之債務，
          負連帶責任。」同條第二項規定：「繼承人相互間對於被繼承人之債務，
          除另有約定外，按其應繼分比例負擔之。」查前開喪葬費用應屬被繼承人
          所負擔之債務，是被告就喪葬費用應負擔一ＯＯＯＯ分之一四二八，而原
          告業已支出該費用，自得向被告請求其應支付之分擔額七十六萬三千九百
          五十八元。被告既按應繼分取得遺產，自應依法按應繼分負擔債務，故被
          告自應負擔前開費用。
    （三）對被告抗辯所為之陳述：按為父親處理治喪事宜及支付相關費用乃屬天經
          地義，為人子女應盡之孝道，原告於哀慟之餘尚須處理大小瑣碎煩雜之事
          ，又豈能預知將來會與被告涉訟而事先索取全部支出之單據？再者喪葬費
          用當應由被繼承人之遺產支付，而本件被繼承人所遺留之財產均為不動產
          等不易變現之物，並未留有現金，遂由原告自掏腰包支付上開費用，此點
          可由墓地買賣合約書、棺木、墓園工程費、管理費等費用單據均係原告署
          名即可証明上開費用均由原告支付，被告辯稱上開費用並非全由原告支付
          ，洵無可採；喪葬費用應屬遺產所應支出，當屬遺產所負擔之債務，自應
          由各繼承人按其應繼分負擔；又被告已於庭訊中多次表示願分擔費用，僅
          係數額多寡尚有疑義，被告僅就代書費及其他喪葬費用有所爭執，然原告
          已於購買墓園時一併支付代書費，而其他喪葬費用被告已承認原告如附表
          （一）所示之第一、二、七、十七項，其餘項目原告均已請求負責承辦之
          親友簽名作成表格呈報法院。被告既已取得兩造之父親林賜福之遺產，其
          分擔墓園興建費用當屬天經地義之事。依民間習俗，宗祧繼承之責任當屬
          男嗣之職責，且當初辦理繼承及殯葬事宜均由原告及胞弟林世宗處理，被
          告並未盡任何心力，徨論分擔費用，墓地產權依習俗登記為原告、林世宗
          及長孫林聖鴻三人共有，墓碑上亦僅三人留名，且建立墓園係為祭祀祖先
          表達對先父之敬意及孝心及傳遞香火，並無任何利益可言，被告要求取得
          持分產權，於情理難容，原告實難應允。墓園土地價額部分應可扣除等語
          。
二、被告則以：
    （一）原告起訴請求被告應給付分擔之喪葬費用，其請求缺乏法律依據，其所述
          事實亦不實在，因：
    １、原告訴請被告給付應分擔之喪葬費用，係以民法第一千一百五十三條為依據
        ，主張該費用為兩造被繼承人林賜福之債務，被告應依比例負擔之；惟喪葬
        費用係人往生後遺族所支出之費用，而民法一千一百五十三條所指之債務，
        係指被繼承人生前所負之債務，兩者顯然不同，而原告以此請求，顯然於法
        無據。
    ２、喪葬費用習慣上雖由遺族支出，但法律上並未強制繼承人負擔，故被告依法
        並無負擔之義務，但被告基於對亡父之孝思，在合情合理之範圍內仍願支付
        ，但其請求除無法律上之理由外，亦乏實據，以下特詳述說明之；（１）原
        告主張喪葬費用五、三四九、八五一元全數由其支付，並非事實，因上述金
        額中含大壽、墓園士地、墓園工程費、永久維護管理費、代書費及其他喪葬
        費用共六筆，但大壽及墓園士地由原告﹝次子﹞及訴外人林世宗、﹝三子﹞
        林聖鴻﹝長孫﹞共同支付，而墓園工程費及永久維護管理費由訴外人吳環﹝
        配偶﹞單獨支付，而代書費依常理與土地價款同時支付，故應為原告與林世
        宗、林聖鴻共同支付，故原告稱全部金額由其支付，顯非事實。
      （２）原告在八十八年十一月三十日又再度發函被告表示強調「先父大壽、墓
            園士地及工程費用由兒子立石，配偶盡心乃乃世代流傳，鄉里共識，並
            符鄉里共識，並符情親理倫規範，不勞費心、、、。」，顯然亦認被告
            毋庸支付。
      （３）再者，其他喪葬費用既無證據，則是否事實，由何人支出，亦無從得知
            。
    （二）原告在今年八月三十日提出之陳報狀稱「、、、墓地產權依習俗登記原告
          、林世宗、及長孫林聖鴻三人共有，、、、被告要求取得持分產權，於情
          於理難容，原告實難應允。、、、」，其所稱習俗是否得當暫且不論，但
          原告現既依法訴請被告依比例負擔墓地等費用，又豈能以習俗為由，拒絕
          被告持有墓地產權﹖況依習俗，出嫁女兒僅負擔牲禮、陣頭等費用，被告
          亦已依習俗負擔，為原告所自承，則原告又依何種習俗要求被告就全數費
          用平均負擔﹖又習俗上喪葬費用應如何支出，應尊重全體遺族之意見，並
          將所支出之費用扣除收進之奠儀後，若有不足，在平均分擔或依原協議負
          擔，但今原告對被告之要求及奠儀部分不置一辭，反一再以習俗為由，否
          認被告得持有墓地產權，其標準不一，又如何能稱之為兼顧情理。
    （三）原告在八十九年九月二十六日所提準備書狀仍堅稱全部費用由其支出，並
          以墓地買賣合約書、棺木、墓園工程費、管理費等費用單據均係其署名為
          證，並稱被告本人對四十七萬九千八百六十九元已認諾等等，惟查：
        １、按林賜福往生後，原告及訴外人林世宗即以被告為出嫁之女兒，不願被
            告插手喪葬事宜，但被告仍依習俗負擔牲禮、陣頭等費用，但事後原告
            等人因被告堅持依法律規定之應繼分比例繼承遺產，而非如被告其他姊
            妹一樣減少分配之比例，使原告等人可超額分配，致原告等人對被告心
            生不滿，明知被告健康不佳，故意與林世宗分別對被告起訴，意圖造成
            被告之困擾。
        ２、原告所提費用明細表中，簽名之人竟有原告之配偶謝智怡及其他非從事
            喪葬業務之原告友人簽名，故其真實性令人存疑。
        ３、又原告稱被告於八十九年七月十七日答辯狀所附之費用比較表已表明願
            分擔四十七萬九千八百六十九元，應視為就該範圍內已為認諾之表示；
            惟所謂認諾係指被告對於原告依訴之聲明所為關於某法律關係之請求，
            向法院承認者而言，其承認須於言詞辯論時為之，始生訴訟法上之效力
            ，今該附表（一）係包含墓地產權後之「合理」金額，至多只能視為和
            解之讓步，今被告已表示拒絕交付墓地產權，即無適用之餘地，況被告
            於八十九年七月十七日審理時已表明「、、、喪葬費用不是父親的債務
            ，原告所引用法條錯誤、、、」，並於先後兩訴狀中一再請求駁回原告
            之訴，否認由原告支付喪葬費用等等，故殊無適用認諾之餘地等情，資
            為抗辯。
三、按遺產及贈與歲稅法第十七條第九款、第十款之規定，被繼承人之喪葬費用，以
    一百萬元計算，與執行遺產及管理遺產之直接必要費用，應自遺產總額中扣除，
    免徵遺產稅。又按民法第一千一百五十條規定，關於遺產管理、分割及執行遺囑
    之費用，由遺    產中支付之，足徵被繼承人之喪葬費用應認為繼承費用（參考
    戴東雄繼承法實例解說  (一)第一百二十九頁）。因遺產而生之費用，應由繼承
    人按其應繼分負擔之，此為繼承人間之內部關係，從而繼承人之一代他繼承墊支
    上開捐稅及費用者，該墊支人得依不當得利規定向他繼承人請求返還其應負擔部
    分。至民法第一千一百五十條規定得向遺產中支取，並不阻止墊支人向他繼承人
    按其應繼分求償，尤其於遺產分割後，更為顯然。經查：
  （一）原告主張民國八十八年一月十四日兩造之父親林賜福仙逝，原告支出購買先
        父大壽、墓園土地及墓園工程費、永久維護管理費用及其他喪葬費用共計五
        百三十四萬九千八百五十一元，業據其提出明細表、墓地買賣合約書、收款
        記要、墓園工程委建合約書、金寶山墓園管理辦法、林賜福先生喪葬費用明
        細表、棺木收據各一份為證，被告對先父大壽、墓園土地及墓園工程費、永
        久維護管理費用、代書費，及如附表一所示之第一、二、七、十七項費用部
        分金額皆不爭執，且為父親處理治喪事宜及支付相關費用乃屬天經地義，為
        人子女應盡之孝道，原告於哀慟之餘尚須處理大小瑣碎煩雜之事，豈能預知
        將來會與被告涉訟而事先索取全部支出之單據；再者喪葬費用當應由被繼承
        人之遺產支付，而本件被繼承人所遺留之財產均為不動產等不易變現之物，
        並未留有現金，遂由原告自掏腰包支付上開費用，此點可由墓地買賣合約書
        、棺木、墓園工程費、管理費等費用單據均係原告署名即可証明上開費用均
        由原告支付，是被告辯稱上開費用並非全由原告支付及除附表一所示之第一
        、二、七、十七項以外之其他喪葬費用為不實云云，不足採信。
  （二）又被告抗辯兩造之母曾拿出一百萬元來負擔部分喪葬費用，與被繼承人農保
        請領十五萬三千元，故此部分應與扣除。惟查被告之抗辯係以原告於八十八
        年十一月二十五日所寄予被告之繼承先父遺產權利與義務承攤費用暨明細影
        本二紙為證，但原告否認有一百萬及農保之一事，主張寄給被告的繼承先父
        遺產權利與義務承攤費用暨明細係不確定的，僅為暫時之協議意見，另被告
        亦無法舉證其母確曾拿出一百萬元來負擔部分喪葬費用及農保一事，本院復
        查無其他證據顯示被告之抗辯事實為真，是難認被告之抗辯為理由。另原告
        於八十九年九月二十六日言詞辯論時，就墓園土地價額二百八十二萬元部分
        ，予以捨棄，故此部份應予以扣除。
  （三）綜上所述，原告為其先父所付出之喪葬費用，總計應為兩百五十二萬九千八
        百五十一元（五百三十四萬九千八百五十一元扣除二百八十二萬元）。
四、原告主張被告之應繼分為一萬分之一四二八，有原告提出之台北市建物登記謄本
    ，及台北市土地登記謄本與遺產分割協議書等各一份，可資佐憑；復被告亦表示
    其願意就其合理之喪葬費用負擔七分之一之數額。爰考量七分之一相當於一萬分
    之一四二八，故以被告所表示之七分之一計算被告應負擔之喪葬費用。依上所述
    ，喪葬費用共為兩百五十二萬九千八百五十一元，是被告所應負擔之數額為七分
    之兩百五十二萬九千八百五十一元，即三十六萬一千三百六十九元。參酌前開說
    明，原告依據不當得利請求被告給付遺產管理、分割及執行遺囑之費用，於三十
    六萬一千三百六十九元，及自起訴狀繕本送達之翌日起至清償日止，按週年利率
    百分之五計算之利息，應予准許，逾此部分則應予駁回。
三、本件原告勝訴部分，兩造分別陳明願供擔保請准宣告假執行或免為假執行，核無
    不合，爰分別酌定相當之擔保金額，予以准許。至原告敗訴部分，其假執行之聲
    請失所附麗，應予駁回。
四、本件事證已臻明確，兩造其餘攻防方法及舉證，經審酌與本件判決結果無涉，爰
    不一一論述，併此敘明。
五、結論：本件原告之訴一部為有理由，一部為無理由，依民事訴訟法第七十九條但
    書、第三百九十條第二項、第三百九十二條，判決如主文。
中      華      民      國    八十九    年    十一    月    二十九        日
                                     家事第家庭法      官  彭南元
右為正本係照原本作成
如對本判決上訴，須於判決送達後廿日內向本院提出上訴狀
中      華      民      國    八十九    年     十一     月     十三     日
~B法院書記官  莊雪嬌


司法院資訊處製作；財團法人民間司法改革基金會備份。
